臺灣新北地方法院民事判決　　　　　　109年度重訴字第788號
原　　　告　曹聯吉　
訴訟代理人　曾允斌律師
複　代理人　楊凱吉律師
被　　　告　鄭銀　　
上列當事人間請求返還借款等事件，經本院於民國110 年10月13
日言詞辯論終結，判決如下：
    主      文
原告之訴及其假執行之聲請均駁回。
訴訟費用由原告負擔。
    事實及理由
壹、程序方面
一、按訴狀送達後，原告不得將原訴變更或追加他訴，但不甚礙
    被告之防禦及訴訟之終結者，不在此限，民事訴訟法第255
    條第1 項但書第7 款定有明文。查本件原告原起訴主張兩造
    間有消費借貸關係，約定於民國106 年8 月11日清償，然被
    告迄未給付，故訴請被告給付原告新臺幣（下同）600 萬元
    及自106 年8 月11日起至清償日止，按年息5 ％計算之利息
    ，嗣於110 年4 月6 日追加依保證之法律關係請求被告給付
    600 萬元及自106 年8 月12日起至清償日止，按年息5 ％計
    算之利息，核被告係於本院調查證據前所為追加，尚不甚礙
    被告之防禦及訴訟之終結，合於前揭法律規定，應予准許。
二、被告經合法通知未於言詞辯論期日到場，核無民事訴訟法第
    386 條所列各款情形，爰依原告聲請，一造辯論而為判決。
貳、實體方面
一、原告主張：訴外人即被告之子鄭裕銘（下逕稱其名）於104
    年10月22日向聲請人借款300 萬元，經原告匯款至鄭裕銘帳
    戶內。嗣於105 年9 月12日被告攜同鄭裕銘前來原告家中，
    表明願供擔保，請求原告再借款300 萬元予鄭裕銘，被告另
    書立願於106 年8 月11日前還款600 萬元之字據（下稱系爭
    借據）交付原告，系爭借據文義雖記載由被告向原告借款，
    然實際上係被告擔保鄭裕銘借款之返還，而屬保證之意。而
    原告交付600 萬元予鄭裕銘後，鄭裕銘迄未返還，且原告對
    鄭裕銘執行未果，被告自應負償還責任。若認兩造間法律關
    係並非保證，則另依消費借貸法律關係請求被告償還，爰依
    消費借貸或保證之法律關係，擇一請求被告清償等語，並聲
    明：㈠被告應給付原告600 萬元及自106 年8 月12日起至清
    償日止，按年息5 ％計算之利息。㈡願供擔保請准宣告假執
    行。
二、被告未於言詞辯論期日到場，據其之前以書狀所為之聲明及
    陳述略以：被告不曾向原告借款，系爭借據並非被告書立；
    原告於104 年間即開始出現失智症狀，為避免被告財產經有
    心人士覬覦蒙受損失，被告家屬便為被告聲請監護宣告，經
    本院裁定由訴外人即被告次子廖明章擔任監護人，可見被告
    對自身言行造成利害關係欠缺判斷力，鄭裕銘明知上情，仍
    多次向被告要求提供房產擔保借款，導致被告財產遭債權人
    強制執行。原告明知被告有失智症，仍要求被告負擔保證之
    責，恐有詐欺之嫌，原告知悉被告心智障礙，始要求鄭裕銘
    於系爭借據旁簽名，且鄭裕銘有多筆欠款一事鄰里皆知，原
    告仍同意借款，亦不合理，是原告起訴主張有諸多疑義，應
    由鄭裕銘負擔返還借款之責任等語，資為抗辯，並聲明：㈠
    原告之訴及其假執行之聲請均駁回。㈡如受不利判決，願供
    擔保請准宣告免為假執行。
三、得心證之理由：
  ㈠兩造間有無保證之法律關係存在：
  ⒈按解釋契約，固須探求當事人立約時之真意，不能拘泥於契
    約之文字，但契約文字業已表示當事人真意，無須別事探求
    者，即不得反捨契約文字而更為曲解（最高法院17年上字第
    118 號判例意旨參照）。故解釋契約應通觀全文，並斟酌立
    約當時之情形，以期不失立約人之真意。原告主張兩造間有
    保證之法律關係，雖以系爭借據為憑，然系爭借據記載：「
    鄭銀茲向曹聯吉借款新台幣陸佰萬元，於民國105 年9 月12
    日收訖無誤。茲借用人鄭銀同意於106 年8 月11日前返還前
    揭款項。特立此據為證。立據人鄭銀。中華民國105 年9 月
    12日。」等語（見本院卷第19頁），載明被告為借款人，尚
    無從證明兩造間有保證之法律關係。
  ⒉原告雖聲請證人即原告配偶呂靜瑜到庭證明兩造間有保證之
    法律關係，然證人呂靜瑜於本院110 年8 月31日審理時先證
    稱略以：當時被告帶鄭裕銘到我家跟原告借款，因為被告是
    老鄰居，且被告是地主，所以被告要幫鄭裕銘背書。是鄭裕
    銘要借錢，他媽媽（即被告）願意來背書、是鄭裕銘要借錢
    等語（見本院卷第152 頁至第153 頁），然經本院詢以為何
    與系爭借據所載不符，即改稱：就我認知兩個人（即被告及
    鄭裕銘）都算是借款人，因為媽媽有辦法還錢、600 萬是借
    給他們母子等語（見本院卷第153 頁），就兩造間為保證或
    消費借貸之法律關係，為重大歧異之證述，其證稱兩造間有
    保證關係云云，已難採信。復參酌證人呂靜瑜為原告之配偶
    ，更自承系爭借據為其書寫，多由其與鄭裕銘接觸等語，顯
    見其與原告關係密切，自有順應原告主張為證述之可能性，
    其證稱兩造間有保證之法律關係，尚無足採。
  ㈡兩造間有無消費借貸法律關係存在：
  ⒈按稱消費借貸者，謂當事人一方移轉金錢或其他代替物之所
    有權於他方，而約定他方以種類、品質、數量相同之物返還
    之契約；借用人應於約定期限內，返還與借用物種類、品質
    、數量相同之物，未定返還期限者，借用人得隨時返還，貸
    與人亦得定1 個月以上之相當期限，催告返還；給付有確定
    期限者，債務人自期限屆滿時起，負遲延責任，民法第474
    條第1 項及第478 條分別定有明文。又當事人主張有金錢借
    貸關係存在，須就其發生所須具備之特別要件即金錢之交付
    及借貸意思表示互相一致負舉證之責任（最高法院81年度台
    上字第2372號判決意旨參照）。另按當事人主張有利於己之
    事實，就其事實有舉證之責任，民事訴訟法第277 條定有明
    文。負舉證責任之當事人就其主張之事實已盡證明責任，他
    造當事人對該主張如抗辯為不實並提出反對之主張，就該反
    對之主張，自應負證明之責，此為民事舉證責任分配之原則
    。原告主張兩造間有消費借貸關係，為被告所否認，辯稱消
    費借貸關係存在於原告與鄭裕銘間等語，揆諸上開說明，自
    應由原告就兩造間有消費借貸法律關係之事實負舉證責任。
  ⒉原告主張兩造間存在消費借貸之法律關係，已提出系爭借據
    為憑，依系爭借據記載被告向原告借款600 萬元，尚非不足
    證明兩造間有消費借貸之法律關係。被告雖以前詞置辯，然
    查：
  ⑴按當事人因妨礙他造使用，故意將證據滅失、隱匿或致礙難
    使用者，法院得審酌情形認他造關於該證據之主張或依該證
    據應證之事實為真實，民事訴訟法第282 條之1 第1 項固有
    明文。惟鑑定，係鑑定人依其特別知識陳述自己之意見供為
    證據之用，鑑定人並非陳述自己所經歷過去事實之人，僅需
    憑據所需資料作為其提供特別知識意見之依據，該鑑定所需
    資料在法院者，應告知鑑定人准其利用；在證人或當事人處
    者，法院於必要時，得依職權或依聲請命證人或當事人提供
    鑑定所需資料，俾使鑑定人利用（同法第337 條第1 項規定
    參照），必於當事人拒不依法院之命提供所需資料供鑑定人
    鑑定利用者，始得謂其故意將鑑定（證據）致礙難使用而有
    同法第282 條之1 規定之適用（最高法院101 年度台上字第
    1163號判決參照）。被告主張並未簽署系爭借據云云，故由
    原告聲請鑑定系爭借據上指紋是否為被告本人捺印，經本院
    於110 年4 月8 日函請被告本人到庭親按指紋，並載明無故
    未到庭之法律效果，然被告合法收受送達上開函文後，仍無
    故未到庭等情，有本院110 年4 月8 日新北院賢民敏109 年
    度重訴字第788 號函、本院送達證書2 份及110 年4 月27日
    審理期日報到單及言詞辯論筆錄各1 份為憑（見本院卷第85
    頁、第89頁、第91頁、第93頁至第96頁），而被告無故未到
    庭致無從鑑定系爭借據上指紋是否與被告指紋相符，影響證
    據之調查，自應認原告主張系爭借據上指紋為被告捺印等情
    為真實。
  ⑵被告又辯稱其於104 年間即出現失智症狀等情，並未提出相
    關證據以實其說，自難採信。而被告之子廖明章雖曾聲請對
    被告為監護宣告，然被告108 年1 月23日鑑定結果為：有精
    神障礙或其他心智缺陷，意思表示或辨識意思表示效果之程
    度顯有不足，而無恢復可能性，建議為輔助之宣告等情，業
    據本院職權調取107 年度監宣字第1143號監護宣告全卷核閱
    無訛，則廖明章於107 年請求鑑定，且鑑定結果未認被告無
    法為意思表示或受意思表示，難認被告104 年間有無法為意
    思表示或受意思表示之情形存在。被告復未證明其於104 年
    間所為之消費借貸行為須經輔助人同意，自難認系爭借據為
    無效。
  ⒊另就原告有交付借款予被告乙情，雖提出104 年10月22日新
    北市中和地區農會匯款申請書及兆豐國際商業銀行匯款查詢
    單各1 紙為憑（見本院卷第17頁、第59頁），然觀原告所提
    出之匯款申請書及匯款查詢單，收款人均為鄭裕銘而非被告
    ，被告復未提出其他證據證明鄭裕銘有交付款項予被告，是
    原告主張兩造間有消費借貸關係，難認可採。
四、綜上所述，原告依保證或消費借貸之法律關係，請求被告給
    付600 萬元及自106 年8 月12日起至清償日止，按年息5 ％
    計算之利息，為無理由，應予駁回。而原告之訴既經駁回，
    其所為假執行之聲請即失所附麗，併駁回之。
五、本件事證已臻明確，兩造其餘主張、陳述及所提之證據暨攻
    擊防禦方法，經本院審酌後，認與本件判決之結果不生影響
    ，爰不另一一論述，附此敘明。
六、訴訟費用負擔之依據：民事訴訟法第78條。
中    華    民    國   110    年    11    月    3     日
                  民事第五庭  法  官  王  廷
以上正本係照原本作成。
如對本判決上訴，須於判決送達後20日內向本院提出上訴狀。如
委任律師提起上訴者，應一併繳納上訴審裁判費。
中    華    民    國   110    年    11    月    3     日
                              書記官  張雅筑